【裁判字號】    94,婚,699
【裁判日期】    950125
【裁判案由】    離婚
【裁判全文】
臺灣臺南地方法院民事判決               94年度婚字第699號
原      告  甲○○
訴訟代理人  鄭淑子律師
被      告  乙○○○
上列當事人間請求離婚事件，本院於民國95年1月16日言詞辯論
終結，判決如下：
    主   文
准原告與被告離婚。
訴訟費用由被告負擔。
    事實及理由
壹、程序方面：被告經合法通知，未於言詞辯論期日到場，核無
    民事訴訟法第386條所列各款情形，爰依原告聲請由其一造
    辯論而為判決。
貳、原告主張：
 一、兩造於65年7月26日結婚，並育有一女黃熙清（已成年），
     原告於72年7月攜同妻女至美國密蘇里大學擔任客座教授，
     被告則同時攻讀碩士學位，73年5月原告結束客座後，被告
     以其學業尚未完成不願回臺，原告只好單獨攜女返臺，惟74
     年被告又以要讓原告專心從事研究為由，將女兒帶到美國念
     小學，75年原告升上教授, 希望接回女兒, 也讓被告可以專
     心學業，卻為被告所拒，直至79年5月女兒回臺，原告安排
     其至臺南市勝利國小就讀五年級，惟因被告未教授女兒中文
     ，致女兒適應不良，在被告強烈要求下，原告只好又讓女兒
     回美繼續學業，原告則於每年寒暑假赴美陪伴妻女，被告為
     安撫原告，同意女兒上大學可以獨立生活時，即會回臺陪伴
     原告共度正常家庭生活。
 二、迄86年4月5日被告突然來電告訴原告，其已在美找到工作，
     不回臺灣了，同年5月中旬，被告更改電話號碼卻不告訴原
     告，86年6月初原告接到乙封美國來信，表示被告委託其辦
     理分居、離婚手續，同年6月中旬，原告接到美國律師來電
     告知，若原告接近被告，其將找警察驅離原告，此後原告即
     未再到美國探望被告。嗣94年6月10日原告胞妹黃月霞自美
     返臺告知原告，原告始知被告竟對其教會牧師捏造其會與原
     告離婚，乃因原告另在臺生子，並要求被告認養，被告因不
     想背負遺棄原告之罪名，竟對外捏造不實說辭，藉此中傷原
     告，以博取他人之認同，使獨生女兒對原告不諒解，進而與
     原告斷絕往來，至此，原告已對被告徹底死心，被告所為不
     僅已構成惡意遺棄原告之事實，且已喪失夫妻互信互諒，以
     誠相待之精神，使兩造婚姻基礎產生嚴重破綻，爰依民法第
     10 52條第1項第5款及同條第2項之規定，請求擇一判決離婚
     等語，並聲明：如主文所示。
參、被告方面：未於言詞辯論期日到場，惟據其提出書狀略以：
    伊不清楚為何有此一訴訟，因為離婚還原告自由，是伊所能
    能為原告作的最後也是最好的一件事。而且被告也以行動證
    實諾言，當時原告說他會好好待他女朋友，直到被告回臺灣
    再與該女友分手，如果原告有小孩，他要登記為從被告所出
    生，且抱到美國給被告養，因為我帶孩子原告放心。被告立
    即告訴原告，這樣對誰都不好，也不公平，因此唯一我可作
    的最後一件最好的事，就是簽字離婚還原告自由等語置辯。
肆、得心證之理由：
 一、查兩造於65年7月26日結婚，並育有一女黃熙清，現婚姻關
     係仍存續中之事實，有戶籍謄本、結婚公證書影本在卷可憑
     ，自屬真實。原告主張被告滯留美國，拒不與原告同居，且
     兩造已逾8年均無相互聯絡等情，核與證人即原告之兄黃汝
     珍證稱：「原告是在六十幾年回臺灣的，被告就一直在美國
     都沒有回來，原告都是在暑假時去美國看被告及女兒，但在
     86年6月以後寫信過去，就聯絡不到被告了，一直到現在都
     沒有消息，原告就沒有再去美國了，原告並沒有在臺灣另與
     人生有小孩，在我印象中他們結婚後，被告只有回臺灣1、2
     次，原告父母親過世，被告也都沒有回來。」等語相符（見
     本院95年1月16日言詞辯論筆錄），又證人周信賢復結證稱
     ：「我是原告的學生，我在70年有看過被告一次, 另外一次
     是在79年見過被告一次，那時原告很高興他女兒要回臺，所
     以找我們一起去慶祝，後來女兒沒辦法適應，女兒又回美國
     去，所以我只見過被告二次，據我所知在85年以前原告每次
     暑假會去美國，但在86年以後，原告就沒有再出國了，92年
     原告才告訴我們說有接到律師的來電，說不能再找被告，否
     則要被驅離，原告很難過，被告指稱原告有小孩，這件事不
     是事實，原告可能是情意上的考量，所以一直沒有訴請離婚
     ，直到被告在美國對外的說法，才想到這件事情告一段落，
     所以才請求離婚。」等語綦詳（參同上筆錄），足證原告之
     主張為真實。
 二、按有難以維持婚姻之重大事由者，夫妻之一方得請求離婚，
     但其事由應由夫妻之一方負責者，僅他方得請求離婚，民法
     第1052條第2項定有明文。次按婚姻之意義，在於夫妻間得
     共同生活，互相扶持，以履行彼此間對婚姻之承諾，如雙方
     無繼續履行共同生活之意願，客觀上亦無回復共同生活之可
     能，則兩造間之婚姻已無任何實質之意義，與前開條文所指
     （有難以維持婚姻之重大事由）相當，而得由夫妻之一方訴
     請離婚。查被告遠居美國，拒絕返回臺灣，已如前述，則兩
     造在客觀上已無共同生活，又被告迄8年未曾與原告聯絡，
     足證被告主觀上已不願與原告共同生活。則本件婚姻已無回
     復共同生活之可能，揆諸前開說明，兩造間自有難以維持婚
     姻之重大事由存在。從而，原告爰依民法第1052條第2項之
     規定，訴請准與被告離婚，即屬有據，應予准許。
 三、按選擇合併（Alternative Klagenhaufung）者係指原告於
     同一訴訟程序中，以單一之聲明，主張二以上得兩立之給付
      請求權或形成權為訴訟標的，請求法院擇一訴訟標的，為同
      一內容之給付判決，或同一法律關係之形成判決者而言，倘
      法院就數請求或數形成權之一為勝訴判決，則不必對其餘請
      求權或形成權為審判，惟若為原告之敗訴判決，則必須就原
      告全部之請求或形成權為審判均認為無理由始可。至於重疊
      合併則係指原告對於同一被告，有得相互獨立之數種權利，
      而此相互獨立之數種權利，係有同一目的，基於各該權利在
      同一訴訟程序，以單一之聲明，要求法院為同一之判決者而
      言。（參兼子一、松浦、新堂、竹下著，條解民事訴訟法第
      828頁以下；陳榮宗、林慶苗著，民事訴訟法（上）第424頁
      ，90年9月2版1刷；王甲乙、楊建華、鄭健才著，民事訴訟
      法新論，第304頁及第307頁，92年8月出版）。查本件原告
      依民法第1052條第1項第5款及同條第2項之事由，請求擇一
      判決離婚，即係以數形成權訴請法院就其單一之聲明即離
      婚為判決，依前開說明，係屬選擇合併無訛，本院既以兩
      造間有難以維持婚姻之重大事由而判准離婚，則就其他形
      成權之訴訟標的自毋庸再為裁判，附此敘明。
伍、據上論斷，原告之訴為有理由，依民事訴訟法第385條第1項
    前段、第78條，判決如主文。
中    華    民    國    95    年    1     月    25    日
                  家事法庭法  官  廖建彥
以上正本證明與原本無異。
如對本判決上訴，須於判決送達後廿日內向本院提出上訴狀。
中    華    民    國    95    年    1     月    25    日
                          書記官  周曉萍


司法院資訊處製作；財團法人民間司法改革基金會備份。
